最高法院刑事判決　　　　　　　　　　　　　　　九十一年度台上字第七三０八號
　　上　訴　人　甲○○
　　選任辯護人　陳清朗律師
　　上　訴　人　乙　○
　　選任辯護人　陳里己律師
　　　　　　　　蔡淑媛律師
　　　　　　　　歐陽志宏律師
　　上　訴　人　丙○○
右上訴人等因違反水土保持法案件，不服台灣高等法院高雄分院中華民國八十九年九
月十三日第二審判決（八十九年度上訴字第七八七號，起訴案號：台灣高雄地方法院
檢察署八十七年度偵字第九四七八號），提起上訴，本院判決如左：
    主  文
原判決撤銷，發回台灣高等法院高雄分院。
    理  由
本件原判決撤銷第一審判決，改判依牽連犯之例，就所犯水土保持法第三十三條第三
項前段，採取土石未先擬具水土保持計畫，致生水土流失罪，刑法第三百三十九條第
二項詐欺得利罪，從一重分別論處上訴人丙○○、甲○○、乙○共同水土保持義務人
，未先擬具水土保持計畫，而採取土石，致生水土流失各罪刑（各處有期徒刑年）
，固非無見。
惟按刑法第三百三十九條第二項所稱得財產上不法之利益者，係指行為人獲取財產上
不應得之利益而言，如屬詐得現實之財物時，應屬同法條第一項詐欺取財，非同法條
第二項所謂之不法利益。本件依原判決事實之認定：上訴人等共同基於犯意之聯絡，
自民國八十六年十月三十日起，僱用不知情之挖土機司機，以挖土機在系爭二筆土地
上挖取土石，並以每一立方公尺新台幣（下同）六十元之價格，出售予曾周國、李建
璋等人牟取不法利益等情，理由內亦說明：上訴人等係先以給付小額之部分買賣總價
款之詐術方法，使告訴人曾洪阿治陷於錯誤，同意渠等得在尚未取得之該等土地之所
有權前使用該等土地，以達販售該等土地砂石牟取暴利之目的，其中有二百五十萬元
為出售曾周國砂石之價款云云，並引用證人李建璋、曾周國、鍾慶滿、邱宏璋之證言
為證據，上訴人等似已詐得現實之財物，揆之首開說明，原判決認上訴人等係牽連犯
詐欺得利罪責，自非適法。又上訴人等主張：本件系爭土地買賣，因雙方就遺產稅應
否補繳及由何人繳納發生爭執（賣方認無補繳之問題），因而無法辦理所有權移轉登
記，並非上訴人等自始即有詐欺之犯意，有證人劉紹熙之證言為證云云，如屬實在，
倘系爭二筆土地之未能辦理所有權移轉登記，係可歸責於賣方（曾洪阿治）之事由，
除有積極證據可認上訴人等於買入系爭土地之初，即預以此為理由而拒絕履行契約，
能否謂上訴人等以之為拒絕履行契約，就其私法權益之正當行使，認為係故意搪塞，
進而謂上訴人等自始即有詐欺犯意，饒有再行推敲之處，原判決並未說明基於何證據
，可認上訴人等於行為之初，即預以此為理由而拒絕履行契約，遽以上訴人等以系爭
二筆土地未繳遺產稅之理由搪塞不辦理所有權移轉登記，認定上訴人等自始即有詐欺
犯意，自嫌速斷，實情若何，自應再加詳查，俾發現真實。再有罪之判決書，對於被
告有利之證據不採納者，應於理由記載其不採納之理由，始為適法。甲○○上訴意旨
指稱：共同被告丙○○、乙○均供稱甲○○僅是介紹人而已（見八十七年十二月十四
日、八十八年七月二十六日、八十八年八月十二日訊問筆錄），曾洪阿治亦稱不知甲
○○與丙○○、乙○之內部關係（偵查卷第五一頁），證人李建璋、曾周國、邱宏璋
、鄒賢文、楊聯波、黃德福、鄭秋春、羅進洪等人在第一審或原審之證言（見八十八
年六月八日、同年六月十四日、八十九年八月八日、同年八月十五日訊問筆錄），亦
足資證明整件買賣砂石過程、指界、付款之情形，均是乙○、丙○○與李建璋、曾周
國等人處理，並無甲○○參與買賣砂石情事云云，經查尚非全然無據，如屬無訛，則
原判決認甲○○有本件犯行，似有疑問，事實未臻明確有待釐清，對上開有利於甲○
○之證據為何不足採，亦未據原判決說明其理由，亦有調查職責未盡及判決理由未備
之違法。又乙○上訴意旨稱：本件李建璋、丙○○不利於乙○之供述與渠等之初供不
同（見第一審卷第一六五、一九九、一六、一四六、四五頁），與事實不符，顯有瑕
疵，而依採砂石業者之慣例，係由買砂石者自行僱工挖取及載運砂石，本案砂石李建
璋已自承僱用砂石車載運，丙○○則另僱工負責現場運作，以管理車輛進出及分發、
收受車單，以結算車輛載運車次，並每日向丙○○結算出車量（出料量），業據丙○
○所僱用之現場處理人邱宏璋作證在案，與乙○無涉，原判決對李建璋未論以共犯已
有未合，且對上開有利於乙○之證據未加審認，有判決理由不備之違法等語，查亦非
全然無據，且據乙○狀稱：其於八十九年八月三日聲請原審傳訊證人邱宏璋後，其住
宅即於同年月六日遭不詳姓名者開槍射擊，經其報警後，警方已先後傳喚其與證人邱
宏璋製作筆錄（證人邱宏璋對本件砂石買賣來龍去脈供述甚詳），請求調閱該筆錄查
明真象云云，均屬於乙○有利之證據，因關係其犯罪是否成立，自有再加調查之必要
，俾發現真實，並應於判決內說明其證據判斷及取捨之理由，以昭折服。另原判決事
實認定：上訴人等共同基於意圖為自己不法利益之犯意聯絡，向曾洪阿治佯稱：願以
二千四百萬元承買，以免土地遭梓官鄉漁會拍賣後尚不足清償，仍須由繼承人承擔被
繼承人之債務云云，致曾洪阿治陷於錯誤，於八十六年十月二十九日，由丙○○出面
與曾洪阿治訂立不動產買賣契約書，雙方約定：承買人先付現款三百二十一萬元，供
曾洪阿治交付梓官鄉漁會先清償部分債務，餘款即由丙○○承擔曾周永之前述二千四
百萬元中之二千一百萬元之債務等情，理由亦引用本件系爭土地之「不動產買賣契約
書」為證（偵查卷第三頁），然該不動產買賣契約書記載之系爭二筆土地之買賣總價
為貳千捌佰萬元，似與上開認定之貳千肆佰萬元不盡相符，至原判決第八頁第二行就
違反「水利法」部分，應為「水土保持法」之筆誤，均應一併注意及之。上訴意旨指
摘原判決不當，尚非全無理由，應認有撤銷發回更審之原因。
據上論結，應依刑事訴訟法第三百九十七條、第四百零一條，判決如主文。
中      華      民      國    九十一    年     十二     月     十九     日
                              最高法院刑事第八庭
                                  審判長法官  莊  登  照
                                        法官  洪  明  輝
                                        法官  黃  一  鑫
                                        法官  魏  新  和
                                        法官  林  秀  夫
      右正本證明與原本無異
                                              書  記  官
中      華      民      國    九十一    年     十二     月    二十五    日
